【裁判字號】    94,苗簡,690
【裁判日期】    950307
【裁判案由】    給付票款
【裁判全文】
臺灣苗栗地方法院民事簡易判決         94年度苗簡字第690號
原      告  臺灣土地銀行股份有限公司
法定代理人  丙○○
訴訟代理人  己○○
            庚○○
            戊○○
            甲○○
被      告  丁○○
            乙○○
                      7巷10.
            胡金塘即龍祥汽車貨運行
上  一  人
訴訟代理人  辛○○
上列當事人間請求給付票款事件，本院於民國95年2 月21日辯論
終結，判決如下：
    主  文
被告丁○○、乙○○應連帶給付原告新臺幣貳拾貳萬捌佰參拾伍
元，及如附表所示利息起算日起至清償日止，按週年利率百分之
六計算之利息。
原告其餘之訴駁回。
訴訟費用由被告丁○○、乙○○連帶負擔三分之二，餘由原告負
擔。
本判決原告勝訴部分得假執行。
    事  實  及  理  由
一、原告方面：
（一）原告起訴主張：訴外人康和租賃股份有限公司（下稱康和
      租賃公司）於民國91年12月31日向原告借款新臺幣（下同
      ）2 億元，約定以康和租賃公司所收之票據背書轉讓予原
      告作為清償。康和租賃公司迄今尚欠原告本金98,603,705
      元及利息未清償，惟經原告持康和租賃公司所背書轉讓，
      由被告丁○○所簽發、由被告乙○○及龍祥汽車貨運行背
      書之如附表所示支票2 紙（下稱系爭支票）提示付款，竟
      遭退票。而龍祥汽車貨運行為被告乙○○所設立之獨資商
      號，該商號之生財器具、商譽、營業許可等均屬被告乙○
      ○之財產，為債權人之總擔保，不因商號轉讓他人而得免
      責。嗣後該貨運行轉讓與被告胡金塘，被告胡金塘既為貨
      運行負責人，自應概括承受該貨運行之權利義務，故被告
      胡金塘亦應負支票背書責任等語。爰本於票據之法律關係
      請求被告等應連帶給付票款，並聲明：被告丁○○、乙○
      ○、胡金塘即龍祥汽車貨運行應連帶給付原告220,835 元
      ，及如附表所示利息起算日起至清償日止，按週年利率6
      ％計算之利息。
（二）對被告胡金塘即龍祥汽車貨運行辯解之陳述
      系爭支票2 紙係康和租賃公司約於92年1 月底2 月初交付
      予原告，支票背面「龍祥汽車貨運行」與「乙○○」之印
      文，係二者之個別背書行為，被告胡金塘既為貨運行負責
      人，自應負背書責任。
二、被告方面：
（一）被告丁○○、乙○○均未於言詞辯論期日到場，亦未提出
      書狀作何聲明或陳述。
（二）被告胡金塘即龍祥汽車貨運行則以：伊於93年10月1 日買
      受龍祥汽車貨運行時，並不知悉被告乙○○與康和租賃公
      司間有債務關係，該債務不應由伊承受，且據被告乙○○
      所稱，上開債務均已清償完畢。而系爭支票係被告丁○○
      於91年間所簽發，同時由其配偶即被告乙○○背書，當時
      被告乙○○即是龍祥汽車貨運行之負責人，故系爭支票背
      面「龍祥汽車貨運行」之印文係被告乙○○以負責人身分
      連同其私章「乙○○」一同蓋印而為之背書，並非龍祥汽
      車貨運行個別之背書行為等語置辯；並聲明：駁回原告之
      訴。
三、本院之判斷
（一）被告丁○○、乙○○經合法通知，未於言詞辯論期日到場
      ，均核無民事訴訟法第386 條各款所列情形，爰依原告之
      聲請，由其一造辯論而為判決。
（二）原告主張系爭支票係由康和租賃公司所背書轉讓而交付，
      係由被告丁○○所簽發、被告乙○○及龍祥汽車貨運行背
      書之事實，業據其提出支票及退票理由單各2 紙、康和租
      賃公司票據轉存明細表、營利事業登記抄本、客戶往來明
      細查詢等件為證（卷第8 至12頁），核屬相符。而被告丁
      ○○、乙○○經合法通知，均未於言詞辯論期日到場，亦
      未提出任何書狀爭執，依民事訴訟法第280 條第3 項準用
      同條第1 項規定，視同自認原告上開主張之事實。
（三）原告主張被告胡金塘既為獨資商號龍祥汽車貨運行之負責
      人，自應概括承受該貨運行之權利義務，被告胡金塘即龍
      祥汽車貨運行則否認應概括承受該貨運行之債務。經查：
    (1)按獨資商號與其主人屬一體（最高法院43年臺上字第601
      號判決意旨參照），得獨立為權利義務之主體者，除自然
      人、法人外，僅有依據特別法令而成立之非法人團體。獨
      資之商號，雖依行政法令而得以事業名稱對外營業，惟該
      獨資商號本身並非權利主體，無權利能力，無從享受權利
      負擔義務，其負責人以獨資商號名義所為交易上之一切行
      為，均為該負責人之行為，獨資商號之負責人即為權利義
      務之主體，而不同之負責人即為不同之權利義務主體，其
      法律上人格即不同一。換言之，其負責人以獨資商號名義
      所為之法律行為，其法律效果應發生於該負責人與法律行
      為相對人間。
    (2)龍祥汽車貨運行為被告乙○○所設立之獨資商號，其為負
      責人，嗣被告乙○○於93年10月1 日將上開貨運行轉讓與
      被告胡金塘，於93年10月22日變更登記負責人為被告胡金
      塘之事實，有車行讓渡契約書、新竹縣政府營利事業登記
      證、營利事業登記抄本等在卷可稽（見卷第45、46、13頁
      ）。而康和租賃公司係於92年1 月29日將系爭支票交付予
      原告存入，亦有原告提出之「康和租賃公司票據轉存明細
      表」附卷可考（見卷第9 頁），堪認被告乙○○及龍祥汽
      車貨運行於轉讓前即已於系爭支票背書甚明。又獨資商號
      與負責人為一權利主體，商號本身並非權利主體，無權利
      能力，業如前述；觀諸系爭支票背面除蓋有龍祥汽車貨運
      行之印文外，於該印文下方緊接蓋有負責人被告乙○○之
      印文，足認該背書行為係被告乙○○以龍祥汽車貨運行名
      義所為，揆諸前揭說明，係屬被告乙○○之行為，事後負
      責人變更為被告胡金塘，即為另一權利義務主體，二者主
      體不同，自不當然生權利義務承繼關係。另原告復主張系
      爭支票背面「龍祥汽車貨運行」與「乙○○」之印文係二
      者之個別背書行為，負責人被告胡金塘自應負背書責任云
      云；然獨資商號本身並非權利主體，無權利能力，已詳如
      上述，自不生「龍祥汽車貨運行」能獨立為法律行為背書
      之效果；是原告前揭主張，並不足採。
    (3)再者，就他人之財產或營業概括承受其資產及負債者，因
      對於債權人為承受之通知或公告，而生承擔債務之效力，
      民法第305 條第1 項定有明文。故承受人未對於債權人為
      概括承受資產及負債之通知或公告者，承擔債務之效力尚
      未發生，債權人不得以未發生承擔效力之債務，向承受人
      為清償之請求（最高法院88年度台上字第1468號判決意旨
      參照）。參以被告乙○○與被告胡金塘所訂立之車行讓渡
      契約書中（卷第45頁），並未約定由被告胡金塘承擔被告
      乙○○對於原告之本件票據債務或概括承受被告乙○○所
      有資產及債務；原告亦未能就被告胡金塘已為債務承受之
      通知或公告之有利於己之事項舉證，其關於被告胡金塘應
      概括承受之主張，即無足取。是被告胡金塘即龍祥汽車貨
      運行抗辯不負本件系爭支票之票據責任乙節，自屬有據。
    (4)綜上所述，被告乙○○及獨資商號龍祥汽車貨運行於系爭
      支票之背書行為，係屬被告乙○○之行為，嗣後商號負責
      人變更為被告胡金塘，與被告乙○○即分屬不同之權利義
      務主體，自不應由後一主體負擔前一主體即被告乙○○之
      票據責任。故原告主張被告胡金塘即龍祥汽車貨運行應負
      系爭支票之票據責任，顯屬無據。從而，原告請求被告胡
      金塘即龍祥汽車貨運行應連帶給付如聲明所示之金額，為
      無理由，應予駁回。
（四）按在票據上簽名者，依票上所載之文義負責；發票人、背
      書人及其他票據債務人，對於執票人連帶負責，並擔保支
      票之支付；又執票人向支票債務人行使追索權時，得請求
      自為付款提示日起之利息，如無約定利率者，依年利6 釐
      計算；票據法第5 條第1 項、第126 條、第144 條、第96
      條第1 項、第133 條規定甚明。是原告本於票據法律關係
      ，訴請被告丁○○、乙○○連帶給付票款220,835 元，及
      自附表所示之付款提示日起至清償日止，按週年利率6 ％
      計算之利息之部分，為有理由，應予准許。
四、本件事證已臻明確，兩造其餘主張及舉證，核與判決之結果
    不生影響，爰不一一論列。
五、本件係本於票據有所請求而涉訟之簡易訴訟程序，本院為被
    告丁○○、乙○○敗訴之判決，應依民事訴訟法第389 條第
    1 項第3 款之規定，依職權宣告假執行。
六、據上論結，本件原告之訴一部有理由、一部無理由，依民事
    訴訟法第436 條第2 項、第385 條第1 項前段、第79條、第
    85條第2 項、第389 條第1 項第3 款，判決如主文。
中    華    民    國    95    年    3     月    7     日
              苗栗簡易庭法  官  黃怡玲
以上正本係照原本作成。
如對本判決上訴，須於判決送達後20日內向本院提出上訴狀。
                        書記官  劉依緹
中    華    民    國    95    年    3     月    7     日
┌───────────────────────────────────────────────────┐
│支票附表：                                                                                            │
├──┬───┬───────┬──────┬──────┬──────┬──────┬─────┬──┤
│編號│發票人│背    書    人│發 票 日 期 │ 利息起算日 │票 面 金 額 │支 票 號 碼 │利     率 │備考│
│    │      │              │  (民 國)   │ (即提示日) │ （新臺幣） │            │          │    │
├──┼───┼───────┼──────┼──────┼──────┼──────┼─────┼──┤
│ 1  │丁○○│龍祥汽車貨運行│94年8月15日 │94年8月15 日│ 109,855元  │ DA0000000  │按週年利率│    │
│    │      │乙○○        │            │            │            │            │6％       │    │
├──┼───┼───────┼──────┼──────┼──────┼──────┼─────┼──┤
│ 2  │丁○○│龍祥汽車貨運行│94年9 月15日│94年9 月15日│ 110,980元  │ DA0000000  │按週年利率│    │
│    │      │乙○○        │            │            │            │            │6％       │    │
└──┴───┴───────┴──────┴──────┴──────┴──────┴─────┴──┘


司法院資訊處製作；財團法人民間司法改革基金會備份。
